臺灣臺中地方法院刑事判決　　　　　　　94年度易字第1479號
公　訴　人　臺灣臺中地方法院檢察署檢察官
被　　　告　鹿島工程技術顧問股份有限公司
兼　代表人　甲○○
上一被告之
選任辯護人　何志揚律師
被　　　告　丙○○
上列被告因違反政府採購法案件，經檢察官提起公訴（九十三年
度偵字第一０四一四號、九十四年度偵字第七九七一號），本院
判決如下：
    主    文
鹿島工程技術顧問股份有限公司、甲○○、丙○○，均無罪。
    理    由
一、公訴意旨略以：被告甲○○係被告鹿島工程技術顧問股份有
    限公司（下稱鹿島公司）之代表人，丙○○為儀丞儀器工程
    有限公司（下稱儀丞公司，起訴書誤載為儀承公司）之經理
    ，而丁○○（另為緩起訴處分）則為儀丞公司之代表人，且
    係鹿島公司之董事。丁○○及丙○○二人為標得交通部臺灣
    區○道○○○路中區工程處（下稱中工處）於民國九十二年
    八月十二日所辦理之「大甲段轄區九十二年度橋樑檢測及資
    料建檔工作」勞務採購案（下稱系爭勞務採購案），竟共同
    基於意圖影響採購結果及獲取不當利益之犯意聯絡，推由丙○○出面向甲○○商借以鹿島公司名義及證件參與系爭勞務
    採購案之投標，而甲○○明知上情，亦容許丁○○及丙○○
    借用其公司名義投標。其後丁○○及丙○○遂以儀丞公司及
    鹿島公司等二家公司名義分別參與系爭勞務採購案之投標，
    除由丙○○負責填寫鹿島公司之投標資料外，另由不知情之
    儀承公司會計乙○○負責填寫儀丞公司之投標資料，且自臺
    北銀行土城分行儀丞公司00001-9號帳戶內，出資購買票號
    TU0000000號、面額新台幣（下同）八萬元及票號TU0000000
    號、面額九萬元之支票各一紙，分別做為儀丞公司及鹿島公
    司投標系爭勞務採購案之押標金所用。嗣於九十二年八月十
    二日下午二時許，因中工處人員於開標時發現上開儀丞公司
    及鹿島公司之投標文件內容，有由同一人或同一廠商繕寫之
    情形，未予決標，始循線查悉上情。因認被告甲○○涉有政
    府採購法第八十七條第五項後段之容許他人借用本人名義參
    與投標罪嫌；被告丙○○涉有同條項前段之借用他人名義投
    標罪嫌；另鹿島公司則應依同法第九十二條規定處罰等語。
二、本件公訴人認被告鹿島公司、甲○○及丙○○涉有上開罪嫌
    ，無非係以上開事實，業據證人丁○○於偵查時證述詳實，
    且儀丞公司及鹿島公司於標封上記載之廠商地址分別為「臺
    北縣土城市○○路○段二八一巷十五弄十四號一樓」及「臺
    北縣永和市○○街二七巷五號三樓」，顯欲使中工處審標人
    員判定儀丞公司與鹿島公司係不同公司參與競標，而被告丙○○又於開標當日之中工處開標廠商簽名表上之儀丞公司代
    表欄位簽名，足見係借用鹿島公司名義參標之意甚明；另丁○○亦擁有鹿島公司百分之五十之股份，其既同意被告丙○○另借用鹿島公司名義參與投標，而儀丞公司與鹿島公司原
    即有業務往來，互為策略聯盟，可謂關係密切，豈有未向被
    告甲○○告以儀丞公司亦有參與系爭勞務採購案之理；苟係
    被告甲○○欲自行以鹿島公司名義參與標案，大可逕以鹿島
    公司名義購買押標金，何需由儀丞公司代墊押標金，徒增參
    標之風險，此外復有中工處標封影本、宅急便粘貼標籤影本
    、中工處開標廠商簽名表、押標金支票影本及中工處九十四
    年三月十七日中工字第０九四０００二七七一號函等資料附
    卷可稽，為其論據。
三、按犯罪事實應依證據認定之，無證據不得認定犯罪事實；又
    被告否認犯罪事實所持之辯解，縱屬不能成立，仍非有積極
    證據足以證明其犯罪行為，不能遽為有罪之認定，刑事訴訟
    法第一百五十四條第二項、最高法院三十年上字一八三一號
    判例參照。復按刑事訴訟法上所謂認定犯罪事實之證據，係
    指足以認定被告確有犯罪行為之積極證據而言，該項證據自
    須適合於被告犯罪事實之認定，始得採為斷罪資料；且犯罪
    事實之認定，應憑真實之證據，倘證據是否真實尚欠明顯，
    自難以擬制推測之方法，為其判斷之基礎；另證據之證明力
    ，固屬於法院判斷之自由，惟證據本身如有瑕疵，則在瑕疵
    未能究明以前，遽採為有罪之根據，即難謂適法，最高法院
    二十九年上字第三一○五號、五十三年台上字第六五六號及
    三十二年上字第九七一號分別著有判例可資參照。
四、訊據被告甲○○、丙○○均坦認鹿島公司就系爭勞務採購案
    之所有投標事宜，均係由被告丙○○處理，其中押標金部分
    ，亦由儀丞公司事先出資購買，而被告甲○○在標單上自行
    蓋用鹿島公司之大小章後，即將標單等資料交予丙○○寄發
    以參與系爭勞務採購案之投標，鹿島公司之標單上所列工程
    細目及總價款均由被告丙○○負責估算及填寫，而系爭勞務
    採購案之第一次開標，乃因中工處人員於開標時發現上開儀
    丞公司及鹿島公司之投標文件內容，有由同一人或同一廠商
    繕寫之情形，始未予決標等情不諱，且互核相符，並經證人
    丁○○於偵查時證稱在卷，復有中工處標封影本、宅急便粘
    貼標籤影本、中工處開標廠商簽名表、押標金支票影本及中
    工處九十四年三月十七日中工字第０九四０００二七七一號
    函存卷足佐，足見被告甲○○及丙○○上開自白，核與事實
    相符，堪先認定。惟被告鹿島公司、甲○○及丙○○均堅詞
    否認其等有何共同違反政府採購法第八十七條之犯行，被告
    甲○○辯稱：鹿島公司乃由伊與丁○○各出資二百五十萬元
    經營，自九十一年五月間起由伊當負責人，平日二家公司即
    有合作關係，系爭勞務採購案係經儀丞公司之經理即被告丙○○告知始得即時參與，故係由被告丙○○代為填好標單交
    伊審視，伊認為合理後，始在投標文件上蓋用鹿島公司印章
    ，再交予被告丙○○參與投標，伊不知被告丙○○尚另以儀
    丞公司名義投標，伊自係期待系爭勞務採購案由鹿島公司得
    標，倘若得標，則將依先前之合作模式，由鹿島公司自行執
    行橋樑檢測及顧問分析等工作，另由儀丞公司施作現場工作
    ，渠等並非借牌等語；另被告丙○○則辯稱：伊因見系爭勞
    務採購案之投標公告上所載明之投標資格，擔心儀丞公司有
    資格不符之疑慮，始向丁○○反應，而請鹿島公司一起參加
    投標，並以分工合作方式執行此標案，儀丞公司與鹿島公司
    原即互有技術合作關係，伊無借牌之意圖及行為等語。經查
    ：
（一）被告鹿島公司、甲○○確有參與系爭勞務採購案之投標真
      意，非借牌予儀丞公司，僅係由被告丙○○代為處理投標
      及購買押標金等行政事宜，標得工程後，則將與儀丞公司
      分工施作系爭勞務採購案之工程項目：
   1、首先，觀諸被告丙○○及甲○○於本院審理時均陳稱：以
      鹿島公司名義參與系爭勞務採購案之投標，係希望鹿島公
      司得標時，由鹿島公司執行簽證、檢測及技術項目，現場
      部分由儀丞公司施作，標單部分係丙○○代為先以鉛筆填
      寫估算項目單價及總工程款，由甲○○確認合理後，再由
      丙○○以簽字筆填寫，交由甲○○蓋章寄出，合作利潤係
      依據工作內容分配，並無提及給予任何借牌利益之情事，
      而鹿島公司之押標金雖係以儀丞公司資金事先購買，然儀
      丞公司為鹿島公司代墊之押標金部分仍會結算，並由鹿島
      公司支出等語在卷，且互核相符，另證人丁○○於本院審
      理時亦結證陳稱：「警詢時提及增加得標機會之意係指得
      到工作的機會。不論儀丞公司或鹿島公司得標，現場部分
      均由儀丞施作。我是經由丙○○知悉系爭勞務採購案之投
      標情形，兩公司合作利潤係依據工作內容分配，並非借牌
      行情，而因儀丞公司及鹿島公司仍有資金往來，故儀丞公
      司為鹿島公司代墊之押標金部分仍會結算，鹿島公司得標
      時，會將該押標金退還給儀丞公司。」等語詳實（詳見本
      院案卷第八七頁至八八頁），足見被告甲○○及丙○○辯
      稱渠等公司間並非借牌，以鹿島公司名義投標部分，係基
      於以往合作模式，始由丙○○代為處理投標事宜，鹿島公
      司得標後亦將負責部分工程項目，非單純借牌投標等語，
      已非無憑。
   2、次以，被告丙○○之警詢筆錄固載有：「儀丞公司係向鹿
      島公司借牌。」等內容；惟查，被告丙○○於警詢及偵查
      中既曾陳稱：「我經丁○○同意後，與甲○○協商，雙方
      協議鹿島公司借牌給儀丞公司投標，若儀丞公司得標，則
      由鹿島公司負責技師簽證、工程總結報告等部分。儀丞公
      司負責人丁○○亦為鹿島公司股東，且儀丞公司得標工程
      之技師簽證、工程總結報告部分約有一部分均交由鹿島公
      司負責。」（詳見九十三年五月十八日九十三年度偵字第
      一○四一四號卷警詢筆錄）、「我本來是先做儀丞公司的
      投標資料，因之前參加中工處工程有被質疑資格不符，所
      以做完儀丞公司資料後看到特定條款，就跟甲○○商量，
      由我填寫標單及金額，甲○○看過沒問題後，他才蓋鹿島
      公司的印章。我跟他提到這部分牽涉到顧問分析，我們公
      司沒人力可以執行，所以請他幫忙，我負責做現場，他負
      責作顧問分析，以合作方式投標。因為我顧慮儀丞公司的
      資格不符，這點我沒跟甲○○說。我只說我要用鹿島公司
      名義投標並一起合作。」（詳見九十三年六月十八日九十
      三年度偵字第一○四一四號卷偵訊筆錄第四一頁以下）、
      「技術顧問公司不可能養太多技術人員，大都只作技術分
      析，我負責現場評鑑與調查，將這些資料交給技術顧問公
      司，到期末報告都是由技術顧問公司負責，報告都要有技
      師的簽證。」（詳見九十四年三月十六日九十三年度偵字
      第一○四一四號卷偵訊筆錄第五八頁）、「我擔心儀丞資
      格可能不符，才請鹿島的甲○○協商，以分工合作方式執
      行此案，鹿島尚未遷移前，兩家都是同一個地址，都有技
      術合作的關係存在。」（詳見九十四年三月三十日九十三
      年度偵字第一○四一四號卷偵訊筆錄第六四頁）等語在卷
      ；另證人丁○○於警詢時亦證稱：「儀丞公司及鹿島公司
      有策略結盟關係，平日二公司標得之標案，由儀丞公司負
      責現場及資金調度，鹿島公司負責分析、簡報及簽證，利
      潤則依個案及出力情形決定。鹿島公司與儀丞公司僅係策
      略聯盟，並有利潤分享制度，是以二公司才會合作參與投
      標。」（詳見九十二年十一月二十四日九十三年度偵字第
      一○四一四號卷警詢筆錄第九頁以下）、「儀丞公司主要
      營業項目是土木工程之監測及檢測業務。在參與公共工程
      投標時，均授權各專案經理全權負責，包括領標、算標、
      押標金及投標作業。本公司與鹿島公司長期有策略聯盟合
      作關係，互相支援參與公共工程投標。本案係本公司有意
      投標承作，其中數據分析部分係屬鹿島公司之專業，得標
      後該部分將由鹿島公司負責。因此我向甲○○商議以該公
      司參與投標，由我負責投標及押標金等行政事務。甲○○
      同意後，本公司將相關標單填妥後，請甲○○蓋妥公司大
      小章，再將投標資料交給本公司寄送。本案規劃係以儀丞
      公司為得標公司，一般的合作慣例係由得標公司可以分得
      較高利潤，約為六四比，即標價的六成歸得標公司，四成
      歸配合公司，各自負擔盈虧。儀丞公司與鹿島公司長期有
      策略聯盟合作關係，互相支援參與公共工程投標。」（詳
      見九十三年五月十八日九十三年度偵字第一○四一四號卷
      警詢筆錄第十二頁以下）等語詳實，復均與被告甲○○辯
      稱：合作模式係由儀丞公司做如橋樑勘測等現場調查工事
      ，鹿島公司做內部作業，得標後再依工作量比例分配利潤
      ，我除此分配利潤外，並未自儀丞公司取得其他代價；鹿
      島公司是委託儀丞公司負責行政，如投標、計算標準、去
      開標，標單的內容由伊決定，是由儀丞公司先報價給伊，
      現場工作如橋樑檢測，因儀丞公司並非技術人員，技術及
      資料整理與評估都由伊公司做，由丙○○他們把報價寫給
      伊，伊看完招標文件及投標價格之後，覺得合理，整個工
      程執行上都可以掌握，就蓋章，而橋樑檢測的案件就是由
      二家公司依上開模式一起投標，以前合作是以伊公司名義
      去做，非兩家名義去投標，儀丞公司沒有技師，無法執行
      此案，丙○○事後才講說，怕他們公司的資格不符合，以
      儀丞公司名義投標之事，伊不知情等語（詳見九十三年五
      月十八日及九十三年六月十八日九十三年度偵字第一○四
      一四號卷警詢筆錄第二七頁及偵訊筆錄第四十頁），大致
      相符，益徵被告甲○○辯稱其非容許被告丙○○借用公司
      證照等資料投標，實有以鹿島公司名義投標及施作之意願
      等語，堪可採信。
   3、況且，被告鹿島公司與儀丞公司之登記項目及資格確有不
      同，僅鹿島公司具有技師資格之人員，另儀丞公司雖無技
      師，然有現場施作人員等情，已如上述，則被告甲○○及
      丙○○辯稱渠等公司因此具有長期合作關係等語，自與業
      界相互協助工程施作之常態相符，堪予採信。又查，被告
      鹿島公司事後仍就系爭勞務採購案自行參與第二次及第三
      次之投標，惟分別因投標金額高於底價，且未派員到場，
      以及未附電子領標磁片，致資格不合格等因素，而無法得
      標等情，則有中工處公開招標公告、開標紀錄、審標紀錄
      表及押標金支票等存卷可證（詳見本院案卷第六十頁至第
      六八頁），堪徵被告鹿島公司確有自行爭取系爭勞務採購
      案予以施作之意，否則其蓋無一再參與投標之必要。
   4、末者，審之被告丙○○於本院審理時陳稱：「本案之儀丞
      公司投標金額較低，鹿島公司之投標金額較高，高出部分
      係鹿島公司之技術及檢測等費用。」等語，以及儀丞、鹿
      島公司購買之押標金分別為八萬元及九萬元等情，有押標
      金支票存卷足參，則益見被告丙○○陳稱伊係希望以儀丞
      公司名義得標，尚無向鹿島公司借牌投標情事等語，確屬
      可信。蓋因，果若被告丙○○與甲○○係協商借牌參與系
      爭勞務採購案之投標，不論由儀丞公司或鹿島公司名義得
      標，該工程均由儀丞公司施作，則被告丙○○自可依一般
      借牌方式，僅以鹿島公司名義投標，並可確保投標資格無
      疑，且以較高於儀丞公司標單金額得標之機會，又何需大
      費周章，另以儀丞公司名義購買押標金及投標，並以較低
      之投標金額，確保於儀丞公司資格符合時，由獲取較少利
      益之儀丞公司標單得標之可能。況且，對儀丞公司而言，
      倘能以較高投標金額之鹿島公司標單得標，應反較以儀丞
      公司名義投標者有利，自無既已擔心儀丞公司之資格不符
      無法得標，竟不將資格無虞之鹿島公司投標金額填載較儀
      丞公司為低，處於得標可能性較高之地位，反係增加投標
      金額及押標金之數額，而減少得標機會及增加營業成本。
      是以，足見被告丙○○辯稱其個人私心係希望以儀丞公司
      名義得標，惟因擔心儀丞公司投標資格可能不符，為猶可
      取得實際施作之機會，始向被告甲○○告知有上開投標案
      ，並事先與被告甲○○協商以鹿島公司名義投標，且倘若
      鹿島公司名義與標後得標，則鹿島公司應將其中之現場施
      作部分交予儀丞公司施作，分享利潤，其未將儀丞公司亦
      自行參與系爭勞務採購案之情事告知被告甲○○等語，應
      屬有據。綜上各情，可見被告甲○○、丙○○辯稱渠等公
      司間並無容許或借用牌照參與系爭勞務採購案之違法情事
      等語，均屬有據，堪可採信。
（二）被告鹿島公司與儀丞公司雖均有投標真意，且有協助工程
      施作之合作慣例，惟無圍標之行為：
   1、被告甲○○不知儀丞公司亦參與系爭勞務採購案之投標：
      經查，被告甲○○確有以鹿島公司名義投標及得標施作之
      意圖，既如前述，則參以被告丙○○於偵查及本院審理時
      陳稱：「我的私心是希望以儀丞公司名義得標，但因擔心
      儀丞公司恐有資格不符之疑慮，始邀鹿島公司參與投標，
      因倘若儀丞公司資格遭質疑，且鹿島公司能得標時，依以
      往合作模式，儀丞公司還可取得現場部分施作工程。儀丞
      公司亦參與投標一事，被告甲○○並不知情。」等語，可
      見被告甲○○辯稱伊自始不知儀丞公司亦以自己公司名義
      投標，被告丙○○未將儀丞公司亦出名參與投標一節予以
      誠實告知等語，洵屬可採。因果若被告甲○○係出於投標
      意思而委由被告丙○○處理投標事宜，自期待系爭勞務採
      購案係由被告鹿島公司得標施作以獲取利潤，豈有可能於
      明知儀丞公司亦與標，且投標金額顯較鹿島公司為低，除
      儀丞公司之資格經審查後遭認定不符，又不影響投標廠商
      之法定家數外，否則鹿島公司參與該項標案已無得標勝算
      之情形下，猶仍同意被告丙○○以較高投標款項代為處理
      相關與標事宜之可能。
   2、又查，系爭勞務採購案乃係超出一百萬元而底價為一百十
      五萬元之政府採購工程，依法屬應上網公告招標之工程，
      且依政府採購法第四十八條第二項規定，第一次開標需有
      三家以上之廠商投標，否則將流標，此有中工處九十二年
      八月二十日經第一次審標後之函文、載明底標金額之工程
      處九十二年十月十四日第三次開標紀錄（附於本院案卷第
      五二頁及第六五頁）及中工處九十四年三月十七日函文中
      說明三（附於偵查案卷第六一頁）之資料在卷可稽，亦即
      任何公司廠商均有自由購買標單參與投標之機會，故而，
      縱使被告鹿島公司、甲○○知悉被告丙○○亦以儀丞公司
      名義投標，且與儀丞公司依上開合作慣例另參與投標，其
      等以二家公司投標之行為，已顯非得以確認必定能予得標
      而影響決標價格。
   3、甚且，第一次投標時，係另有明輝行工程顧問有限公司（
      下稱明輝公司）參與投標等情，此有中工處九十四年三月
      十七日函文中說明二（附於偵查案卷第六一頁）、中工處
      九十二年九月十二日檢還押標金支票予明輝公司之函文及
      支票（附於本院案卷第五六頁至五九頁）存卷可參，而被
      告丙○○及甲○○、證人丁○○於警詢時業均陳稱：明輝
      行工程顧問有限公司與儀丞公司或鹿島公司並無關係，亦
      無業務往來等語在卷，且互核相符，此外復無其他積極證
      據足認明輝公司確與被告鹿島公司、甲○○、丙○○及儀
      丞公司互有往來，自堪認第一次投標時，亦參與投標之廠
      商明輝公司，乃係自行參與系爭勞務採購案之投標無疑。
      按第八十七條第四項之犯罪構成要件須有：一、影響決標
      價格或獲取不當利益之不法意圖。二、以契約、協議或其
      他方式之合意為之。三、使廠商不為投標或不為價格之競
      爭。亦即行為人主觀上須有影響決標價格或獲取不當利益
      之意圖，客觀上須以契約、協議或其他方式之合意，並使
      廠商不為投標或不為價格之競爭，始成立該罪，倘若無以
      契約、協議或其他方式之合意而不為投標或不為價格競爭
      之行為，自無成立前揭罪責之餘地。基上可知，被告甲○○及丙○○等人上開所辯，均屬可取，而渠等既尚無從知
      悉該採購案有無其他廠商參與投標，且實與另一投標之廠
      商明輝公司不相識而無任何往來，自無圍標及陪標之意圖
      及行為，而構成上開罪責之可能。
（三）此外，本院復查無其他積極證據足資證明被告確有公訴人
      所指之上開犯行，自屬不能證明被告鹿島公司、甲○○及
      丙○○犯罪，揆諸首揭法條及判例意旨，自應諭知被告等
      人均無罪之判決。
據上論斷，應依刑事訴訟法第三百零一條第一項前段，判決如主
文。
中　　華　　民　　國　　94　　年　　11　　月　　11　　日
              刑事第一庭  審判長  法　官  李平勳
                                  法  官  曾佩琦
                                  法  官  許惠瑜
以上正本證明與原本無異。
如不服本判決，應於判決送達後十日內向本院提出上訴狀，上訴
於臺灣高等法院臺中分院（須附繕本）。
                                  書記官　陳其良
中　　華　　民　　國　　94　　年　　11　　月　　11　　日
